【裁判字號】    90,易,240
【裁判日期】    900807
【裁判案由】    詐欺
【裁判全文】
臺灣基隆地方法院刑事判決                            九十年度易字第二四號
    被      告  壬○○
    選任辯護人  許世正
右列被告因詐欺案件，經檢察官提起公訴（八十九年度偵續字第五四號），本院判決
如左：
    主  文
壬○○意圖為自己不法之所有，以詐術使人將本人之物交付，處有期徒刑肆月，如易
科罰金以參佰元折算壹日。
    事  實
一、壬○○於民國八十八年間因負債累累，入不敷出，已無清償能力，猶意圖為自己
    不法之所有，於八十八年四月十五日，在基隆市○○區○○街二二一號住處，自
    任會首，邀集藍寶蓮、癸○○、陳菊英、王玉花、戊○○、何美惠、甲○○、王
    錦芳、乙○○、丁○○、丙○○、黃麗卿（參加三會）、庚○○、余錦紅、陳素
    娥（參加二會）參加互助會，連同會首共計十九會，每會新台幣（下同）二萬元
    ，每月十五日開標，使上開會員陷於錯誤，而將首會會錢交付予壬○○收受，共
    計得款三十六萬元。詎壬○○收取會款後，將款項抵付其積欠他人之抵押貸款，
    及支應家庭生活急需後，於八十八年六月十五日，會員乙○○標得第二會，而壬○○向會員收取活會會款後，即未交付予乙○○，且離家他去，避不見面，而該
    互助會，自八十八年七月間起即無故停標，會員遍尋壬○○無著，始知受騙。
二、案經被害人庚○○、丁○○、甲○○、辛○○、戊○○、癸○○、丙○○、陳菊
    英訴請台灣基隆地方法院檢察署檢察官偵查起訴。
    理  由
一、訊據被告壬○○矢口否認右揭犯行，辯稱其起互助會時並非蓄意詐欺，係因當時
    有四個小孩要讀書，且其身體不佳，腰部酸痛，無法做生意，當時其所經營之菜
    販生意大受影響，始無力繼續支付會款等語。
二、惟查被告右揭犯行，業經告訴人庚○○、丁○○、戊○○、陳菊英指述甚明，且
    有互助會單在卷可稽，而被告自八十八年四月十五日起會收取會款後，僅翌月（
    八十八年五月）第一次標會時曾將會款收齊交付予得標會員，而於第二會得標時
    ，其收取活會會款後則根本未交付予得標會員，且經得標會員至被告營業處亦已
    不知去向，而第三會起即無故停標，此亦經證人即第二會得標會員乙○○證述明
    確，亦經該互助會自起會時甫經二月被告即無力繼續給付會款，則除非在該二個
    月之短期內，被告確實突發何等事前無法預料之經濟上變故，以致財務狀況遽然
    劇變，而導致無清償能力，否則若屬被告於起會前已存在無力清償之財務窘境，
    而隱匿其事未告知會員，使會員誤認該互助會健全可期待順利完會，而交付會款
    ，以致受損害，自難謂非以詐欺行為。而被告自承其身體疾病難以應付賣菜之生
    意，為時已久，且其稱賣菜每月營收為七萬元，而經本院向基隆市稅捐稽徵處函
    查被告經營之嘉榮商店之營收，因其為小規模營業人，於八十六年、八十七年、
    八十八年每月查定銷售額為七萬零三萬元，與被告供承之營收大致相當。至被告
    所稱其店附近之超級市場，告訴人庚○○、丁○○、己○○等人均指稱於被告起
    會之前早已存在，顯然並非因附近有新生之競爭者始讓被告之商店經營狀況發生
    劇變。而被告又自稱其店租為每月三萬五千元，另有房屋貸款每月三萬餘元，而
    其子女學費每學期須十六萬元，僅此固定開銷其每月營收即使全為淨賺亦不足支
    應。且被告又供稱其於起會時已積欠貨款等債務約五十萬元，甚至在起會前一年
    ，健保費即未繳，甚至被告稱其尚須背負其先生積欠之貨款，以致其於起會時收
    取之會款以及乙○○得標該會之會款共計七十萬餘元清償其他欠款後，即無力繼
    續按月支付二萬元之會款，以致停會。顯然被告於起會前其財務狀況已極為惡劣
    ，招集互助會不過係藉以支應其他已無法再行拖欠之抵押貸款等債務及費用，但
    並無充分財源足以支應嗣後每月二萬元之會款，若被告於起會時揭明其事，會員
    絕無可能自願交付上開有去無回之會款，被告猶辯稱其起會之始並無意詐騙云云
    ，自無可信。至於該會曾於八十八年五月份開標一次，被告並曾將會款交付得標
    會員，不過係被告藉此拖延其清償能力喪失事實之曝光，並非有清償之真意。綜
    上事證，本件被告確係於其財務狀況已無力負擔會款債務之情形下，猶隱匿其事
    ，欺騙不知情之會員入會交付會款，可堪認定，其犯罪之事證至為明確。
三、核被告已因負債累累，無清償能力，而招集互助會使不知情之會員交付會款之行
    為，係犯刑法第三百三十九條第一項之詐欺取財罪。而被告以一次起會行為，即
    同時使多名活會會員陷於錯誤而交付會款，侵害複數之個人財產法益，係屬一行
    為觸犯數相同詐欺罪名之同種想像競合犯，應依刑法第五十五條從一重處斷。審
    酌被告之素行正常，係因一時須款急迫而觸法，其犯罪之情節尚非嚴重，但犯後
    未與活會會員成立和解等一切情狀，量處如主文所示之刑。且被告行為後，刑法
    第四十一條業於民國九十年一月十日經總統令修正施行，修正後之該條第一項前
    段規定最重本刑為五年以下有期徒刑以下之刑之罪，而受六個月以下有期徒刑或
    拘役之宣告，因身體、教育、職業、家庭之關係或其他正當事由，執行顯有困難
    者，得以一元以上三元以下折算一日，易科罰金。而本條係有關刑之執行事項，
    並非刑罰法令之規定有變更，應逕行適用修正後法律，無刑法第二條第一項從新
    從輕原則之適用，爰依修正後之上開規定，諭知被告前述宣告刑如易科罰金時之
    折算標準。
四、公訴意旨另被告壬○○另亦意圖為自己不法所有，於八十七年九月二十日，在前
    開住處，招集每會一萬元之互助會，會員連會首共四十會，而於八十八年七月間
    無故停標，因認被告此部分行為亦係犯詐欺罪並與其前述詐欺有罪部分有連續犯
    之裁判上一罪關係。惟被告亦堅決否認此部分詐欺犯行，而查該互助會於八十七
    年九月二十日起會後，持續開標至八十八年七月間始停會，其間已延續近一年，
    其間被告開標及交付會款情形既均屬正常，如被告果係自始有意詐騙會款，依常
    情應不致於收集頭會會款，嗣後已無款可收之情形下，仍長期持續擔負會首之主
    持開標及收款等任務。而公訴人僅以被告於八十八年七月間停標，即認被告於一
    年之前起會之始即有意詐欺，其論據實嫌薄弱。此外亦無其他事證足認被告確有
    此部分詐欺犯行，惟公訴人既認被告此部分與其前述有罪部分有連續犯之裁判上
    一罪關係，依審判不可分之原則，自毋庸另為無罪之諭知。
五、據上論斷，應依刑事訴訟法第二百九十九條第一項前段、刑法第三百三十九條第
    一項、第五十五條、第四十一條、罰金罰鍰提高標準條例第一條前段、第二條，
    判決如主文。
本案經檢察官劉嶽承到庭執行職務
中    華    民    國      九十        年      八      月      七      日
                                      臺灣基隆地方法院刑事第二庭
                                          法  官  黃  麟  倫
右正本證明與原本無異。
對於本件判決如有不服，應於收受送達後十日內，向本院提出上訴書狀，上訴於臺灣
高等法院，並按他造當事人之人數附具繕本。
                        書記官  許  世  賢
中    華    民    國      九十        年      八      月      七      日
附論罪科刑依據之法條：
第三百三十九條
意圖為自己或第三人不法之所有，以詐術使人將本人或第三人之物交付者，處五年以
下有期徒刑、拘役或科或併科一千元以下罰金。
以前項方法得財產上不法之利益或使第三人得之者亦同。
前二項之未遂犯罰之。


司法院資訊處製作；財團法人民間司法改革基金會備份。
